臺灣高等法院民事判決　　　　　　　　　 95年度上字第843號
上　訴　人　乙○○
訴訟代理人　許進德律師
複代理人　　許峻鳴律師
訴訟代理人　蘇夏曦律師
訴訟代理人　趙昌平律師
複代理人　　戴雯琪律師
被上訴人　　甲○○
訴訟代理人　石麗卿律師
上列當事人間請求返還不當得利事件，上訴人對於中華民國95年
8月22日臺灣桃園地方法院94年度訴字第1715號第一審判決提起
上訴，本院於96年2月27日言詞辯論終結，判決如下：
    主  文
原判決關於命上訴人給付逾自民國九十三年十月二十日起算之利
息部分，及該部分假執行之宣告，暨訴訟費用之裁判廢棄。
上開廢棄部分被上訴人在第一審之訴及假執行之聲請駁回。
其餘上訴駁回。
第一、二審訴訟費用由上訴人負擔百分之九十九，餘由被上訴人
負擔。
    事  實
甲、上訴人方面：
一、聲明：(一)原判決廢棄。(二)被上訴人在第一審之訴及假執行之
    聲請均駁回。(三)第一、二審訴訟費用由被上訴人負擔。
二、陳述：除與原判決記載相同者外，補稱略以：
    (一)本件地下通匯業者、被上訴人甲○○、上訴人乙○○夫婦
      間之三面關係應為指示給付關係，或稱為不真正第三人利
      益契約。上開三面關係既為指示給付關係，則乙○○受領
      系爭給付係有法律上原因，亦即其夫婦與地下通匯業者間
      之對價關係。雖被上訴人非上開對價關係之當事人，然因
      其與地下通匯業者間就向上訴人乙○○給付一事有所約定
      ，並成立一補償關係，從而構成債權相對性之例外，可認
      受領有法律上原因。
    (二)原判決認被上訴人係受詐欺而匯款，而非基於履行債務之
      意思而為給付，實為舉證責任錯置並違反證明法則。
    (三)即令地下通匯業者與被上訴人間之補償關係生變，被上訴
      人請求返還不當得利之對象亦應為地下通匯業者，而非上
      訴人。
    (四)即令被上訴人係遭他人詐欺而為此一給付，亦係基於行賄
     香港廉政公署之不法原因而為給付，依民法第180條第4款
     規定，亦不得請求返還。
三、證據：除援用原審提出者外，補提台灣台北地方法院檢察署
    通知及刑事證人傳票、台灣銀行支票存款戶對帳單、中國建
    設銀行電匯憑證等影本，並聲請訊問證人上海商銀桃園分行
    行員呂芳兆及聲請調台灣台北地方法院檢察署94年度偵字第
    2754號全卷及94年度他字第7535號案卷。
乙、被上訴人方面：
一、聲明：(一)上訴駁回。（二）第二審訴訟費用由上訴人負擔
    。
二、陳述：除與原判決記載相同者外，補稱略以：
    (一)上訴人之配偶與他人所訂立之地下通匯無名契約，係屬債
      權契約，縱令屬實，仍不得以之對抗被上訴人，上訴人取
      得被上訴人所匯之系爭款項，仍屬無法律上原因。
    (二)被上訴人係因被詐騙集團所騙始匯款入被上訴人帳戶，兩
      造之間顯無基於不法原因而為給付之情事可言。
三、證據：援用原審提出之證據。
    理  由
一、被上訴人於原審起訴主張: 被上訴人因受詐騙集團之詐騙，
    而依詐騙集團之指示，於民國93年10月14日匯款新臺幣（下
    同）400萬元至上訴人於上海商業儲蓄銀行桃園分行所開立
    之帳號00000000000000號帳戶內（以下簡稱系爭上海商銀帳
    戶），被上訴人並訴由臺灣桃園地方法院檢察署以94年度偵
    字第8960號詐欺案件偵查，因上訴人受領被上訴人之給付並
    無任何法律上原因，爰依民法第179條前段、第181條前段之
    規定，請求上訴人返還其所受之利益400萬元及自匯款翌日
    起算之法定利息等語。
二、上訴人則以：(一)緣上訴人之夫蔡堂松於西元2003年以其為負
    責人之台灣示全機械股份有限公司在大陸江蘇省儀征市北郊
    泗大躍進路口投資設立儀征新天地織物面料實業有限公司
    ，因該公司之投資屬於獨資之外資企業，所以資金都需要由
    大陸地區以外之地區匯入，且因當時兩岸間並無直接兌換貨
    幣之合法機制，因此蔡堂松經人介紹地下通匯業者以地下通
    匯方式，於93年10月12日自帳戶提出人民幣80萬元後，於同
    日先匯入其於大陸地區中國建設銀行福建分行之帳號內，並
    於翌日取出轉入地下通匯業者指定之黃建勇之同銀行帳戶內
    ；此外蔡堂松於93年10月11日自其帳戶提出人民幣90萬元後
    ，於同日匯入其於大陸地區中國農民銀行石獅市林邊分理處
    之帳號內，並於同年10月14日取出轉入地下通匯業者指定之
    俞迪波帳戶內（黃建勇、余迪波為地下通匯業者的人頭帳戶
    ），而地下通匯業者於93年10月14日當天即相對應地將臺灣
    方面的資金6,907, 850元透過人頭帳戶匯入上訴人之系爭上
    海商銀帳戶，由上訴人在臺灣收取後再匯回大陸。故蔡堂松
    與地下通匯業者間實係成立一通匯無名契約，蔡堂松在大陸
    轉存之170萬元人民幣是交給地下通匯業者，由地下通匯業
    者取走，地下通匯業者則另外以臺灣方面的資金，透過人頭
    帳戶匯款至蔡堂松所指定之上訴人系爭上海商銀帳戶，並非
    直接以蔡堂松的170萬元人民幣匯到臺灣。故地下通匯業者
    實際上係利用包含被上訴人在內之多人帳戶分別匯入不等金
    額至上訴人系爭上海商銀帳戶。(二)上訴人取得系爭400萬元
    的法律上原因乃存在於上訴人與其夫蔡堂松之間，蔡堂松先
    交付人民幣170萬元後，託人（地下通匯業者）在臺灣交付
    400萬元給上訴人，該人即指示訴外人許志棟（依報載，許
    志棟從事地下通匯），許志棟再指示被上訴人交付上訴人系
    爭款項。上訴人係基於蔡棠松之指示而取得系爭400萬元，
    至於被上訴人為何匯款400萬元至上訴人帳戶，係屬被上訴
    人與詐騙集團不知名「劉經理」間之另一關係，被上訴人係
    受訴外人許志棟之指示而給付予上訴人，兩造間並無給付關
    係，縱被上訴人受有400萬元之損失，上訴人受有400萬元之
    利益，惟二者間並無因果關係，且因係基於不同的法律關係
    ，應不影響上訴人取得系爭400 萬元的法律上原因。蔡堂松
    委託之人實係以與被上訴人訂立一利益第三人（即上訴人）
    契約之方式，以達到將臺幣匯入蔡堂松所指定之上訴人上開
    帳戶的目的，而被上訴人所匯400萬元亦屬其中之一部。因
    此上訴人自有權保有由被上訴人匯至上訴人上開帳戶之金錢
    ，並非不當得利。(三)被上訴人主張係為避免香港廉政公署阻
    擾開獎，而需提供800萬元孝敬香港廉政公署，其中400萬元
    即匯入上訴人帳戶，則被上訴人顯然是因行賄之不法原因而
    給付系爭400萬元，則被上訴人仍不得請求返還云云，資為
    抗辯。
三、被上訴人主張其係受詐騙集團所欺騙而匯款系爭400萬元至
　  上訴人上海商銀帳戶之事實，業據提出自稱劉金標者所背書
    交付被上訴人之93.10.15面額528萬元、93.10.19面額1230
    萬元、93.10.28面額757萬元支票三紙，及嗣經提示不獲付
    款之退票理由單三紙為證 (本院卷第75至77頁)，並有該劉
    金標者寄予被上訴人之掛號信封可稽 (被上訴人於言詞辯論
    期日所提出)。另有臺灣桃園地方法院檢察署94年度偵字第
    8960號偵查卷宗影本可稽，該卷宗內有被上訴人提出之其因
    受騙而多次匯款至歹徒指定帳戶之匯款單影本多紙、詐騙律
    師函及中獎通知影本、詐騙帳戶通報警示、詐騙電話斷話申
    請表影本等為證，核與被上訴人所書被詐騙過程 (原審卷第
    8、9頁)相符。被上訴人被詐騙之情形與近日國內盛行之詐
    騙集團詐騙手法模式尚屬相同，而原法院向台東區中小企業
    銀行函調被上訴人匯出款項之帳戶資金交易明細，該帳戶乃
    固定有定息存入、交易情形單純之正常帳戶（見原審卷第52
    頁至第55頁），而被上訴人係於短時間內密集匯出多筆鉅額
    款項；且查被上訴人與上訴人、及各該次被上訴人匯入鉅額
    款項之帳戶所有人均互不認識，亦無任何往來（此參臺灣臺
    北地方法院94年度重訴字第1379號民事判決各被告之答辯即
    明，原審卷第186、187頁），堪認被上訴人主張其係因受詐
    騙而匯款至上訴人前開帳戶乙節，應可採信。
四、按主張不當得利請求返還利得之原告，自應就被告係無法律
    上原因受有利益負舉證責任。查被上訴人匯款400萬元入上
    訴人上海商銀系爭帳戶之事實，業據提出台東區中小企業銀
    行匯款申請書證明聯為證，並有上訴人之存摺登載931014甲
    ○○跨行匯入0000000元之影本可稽 (均附於桃園地檢署上
    開偵查卷內)；且為兩造所不爭執，上訴人於93年10月19日
    警訊中亦稱不認識被上訴人 (見桃園地檢署上開偵查卷內警
    訊筆錄)；上訴人之夫蔡堂松於94年8月11 日檢察官偵訊時
    亦稱不認識被上訴人 (見同上偵察卷筆錄)；依常理，兩造
    既不認識，被上訴人即無何法律上原因會匯款予被上訴人，
    應認被上訴人已就上訴人無法律上原因受領系爭400萬元舉
    證證明。上訴人若主張其受領系爭400萬元係有法律上原因
    ，自須負舉證責任。
五、上訴人辯稱：其取得系爭400萬元的法律上原因乃存在於上
    訴人與其夫蔡堂松之間，蔡堂松先交付人民幣170萬元予地
    下通匯業者後，託人（地下通匯業者）在臺灣交付400萬元
    給上訴人，該人即指示訴外人許志棟（依報載，許志棟從事
    地下通匯），許志棟再指示被上訴人交付上訴人系爭款項。
    上訴人係基於蔡棠松之指示而取得系爭400 萬元，至於被上
    訴人為何匯款400萬元至上訴人帳戶，係屬被上訴人與詐騙
    集團不知名「劉經理」間之另一關係 ( 原審卷第60頁背面)
    ，被上訴人係受訴外人許志棟之指示而給付予上訴人 (原審
    卷第141頁背面)，兩造間並無給付關係，縱被上訴人受有
    400萬元之損失，上訴人受有400萬元之利益，惟二者間並無
    因果關係，且因係基於不同的法律關係，應不影響上訴人取
    得系爭400萬元的法律上原因。蔡堂松委託之人實係以與被
    上訴人訂立一利益第三人（即上訴人）契約之方式，以達到
    將臺幣匯入蔡堂松所指定之上訴人上開帳戶的目的，而被上
    訴人所匯400萬元亦屬其中之一部。因此上訴人自有權保有
    由被上訴人匯至上訴人上開帳戶之金錢，並非不當得利云云
    。查依上訴人所稱之第三人利益契約，被上訴人係受詐騙集
    團不知名之劉經理之指示，又受許志棟之指示，所述已不一
    致；況依上訴人所提出之網路新聞內容，「許志棟透過盧伯
    賢等不同下線，吸收網路簽賭、詐欺、擄車、擄鴿勒贖等集
    團的不法所得，經人頭帳戶交叉轉帳，匯入他89年設立之華
    源昌公司，再以三角貿易掩護，把錢匯往虛設在英屬維京群
    島的亞曼尼公司，客戶境外取款，洗錢集團則賺取佣金」 (
    原審卷第94頁)。是許志棟集團係以貿易方式將錢匯出國外
    ，非以通匯方式為之，上訴人所辯，已無可採。另縱使地下
    通匯關係，必有匯款予被上訴人者，或予指示者，上訴人所
    舉證據，尚難認被上訴人所匯款項400萬元係其夫透過地下
    通匯業者所指示匯入；矧被上訴人係受詐騙集團所騙而為此
    一匯款行為，所為並非以為第三人轉匯款而為，縱使詐騙集
    團分子與地下通匯業者係同一人，被上訴人之匯款行為亦不
    能納入地下通匯之所謂三方關係中。是上訴人抗辯其受領系
    爭400萬元為有法律上原因，或不當得利存在地下通匯業者
    與被上訴人間，並無可採。
六、上訴人另辯稱：即令被上訴人係遭他人詐欺而為此一給付，
    亦係基於行賄香港廉政公署之不法原因而為給付，依民法第
    180條第4款規定，亦不得請求返還云云。按民法第180條第4
    款規定因不法原因而為給付者，不得請求返還。其所謂不法
    原因，應係存在兩造之間者，始能阻卻受損害者之返還請求
    權。查依被上訴人所述被騙匯此400萬元之經過，係有自稱
    香港彩券局劉經理者電話通知被上訴人中香港六合彩2千8百
    萬元，但恐香港廉政公署會阻擾以後之開獎，必須給予孝敬
    ，每位會員須負擔200萬元，伊於10月3日匯款200萬元入台
    灣銀行圓山分行華源昌商號之帳戶，但後來又來電稱是港幣
    而非台幣，故伊又匯200萬入華源昌帳戶、匯400萬入上訴人
    之帳戶 (原審卷第8、9頁)。參以兩造並不相識，被上訴人
    自無與上訴人謀向香港廉政公署行賄之可能，被上訴人此一
    匯款縱有不法動機，上訴人仍不能援引民法上開規定而主張
    免返還其利得。上訴人此一抗辯，亦無可採。
七、上訴人抗辯其帳戶內多筆其他人所匯入之款項，均是其夫透
    過地下通匯業者所匯入者，縱令屬實。然被上訴人係被詐騙
    而為匯款，所為並非以為第三人轉匯款而為，縱使詐騙集團
    分子與地下通匯業者係同一人，被上訴人之匯款行為亦不能
    納入地下通匯之所謂三方關係中。已如前述理由五所述，是
    上訴人此一抗辯及舉證，亦不能認被上訴人係為通匯業者轉
    匯款項予上訴人。上訴人另抗辯被上訴人告訴其涉嫌詐欺案
    件，業經檢察官為不起訴處分，並提出不起訴處分書影本為
    證。查依檢察官之不起訴處分書，僅認上訴人未涉詐欺之犯
    行 (原審卷第24頁背面)，惟上訴人未涉詐欺犯行，與其受
    領系爭400萬元是否有法律上原因，係屬二事，依該不起訴
    處分仍不能認上訴人受領系爭400萬元係有法律上原因。
八、綜上所述，上訴人所受取被上訴人之匯款400萬元，自係無
    法律上原因所得之利益，並造成被上訴人之損害。按無法律
    上之原因而受利益，致他人受損害者，應返還其利益。受領
    人於受領時，知無法律上之原因或其後知之者，應將受領時
    所得之利益，或知無法律上之原因時所現存之利益，附加利
    息，一併償還，如有損害，並應賠償。民法第179條本文及
    第182條第2項定有明文。查上訴人係於被上訴人匯款後之93
    年10月19日至銀行欲提款轉匯時，經銀行人員報警，警察於
    同日在桃園縣警察局桃園分局景福派出所偵訊時，即告知上
    訴人該400萬元係被害人所匯入者，是上訴人於該時起即知
    其受領系爭400萬元係無法律上之原因。從而，被上訴人本
    於不當得利法律關係，請求上訴人給付400萬元及自93年10
    月20日 (其知悉之翌日)起至清償日止，按週年利率百分之
    五計算之利息，為有理由，應予准許；其請求逾上開日期起
    算之利息部分，為無理由，不應准許，其該部分假執行之聲
    請，即失所依據，亦不應准許。原審就上開不應准許部分，
    為上訴人敗訴之判決，自有未洽，上訴意旨，指摘原判決此
    部分不當，求予廢棄改判，為有理由，應予准許；原審就上
    開應准許部分，判命上訴人如數給付，並依兩造之聲請，分
    別酌定相當之擔保金額，為准、免假執行之宣告。於法並無
    不合。上訴意旨指摘原判決此部分不當，求予廢棄改判，為
    無理由，應予駁回。
九、本件事證已臻明確，上訴人聲請訊問證人上海商銀桃園分行
    行員呂芳兆，並不能證明被上訴人匯款之原因，自無傳訊之
    必要；上訴人聲請調台灣台北地方法院檢察署94年度偵字第
    2754號全卷及94年度他字第7535號案卷，查台北地方法院檢
    察署94年度偵字第2754號係許志棟涉嫌洗錢防治法犯罪之案
    件，有上訴人提出之刑事證人傳票影本可考 ( 本院卷第26
    頁)。而台北地方法院檢察署94年度他字第7535號案件，係
    尚未確定犯罪嫌疑人之偵查案件，亦有該署通知影本可稽 (
    本院卷第26頁背面)，均不能影響本院就上訴人受領被上訴
    人之匯款係無法律上之原因之認定，亦無調取偵查案卷閱覽
    之必要；其餘兩造之攻擊防禦方法及所舉證據，亦不影響判
    決結果，爰不予贅述，併此敘明。
十、據上論結，本件上訴為一部有理由，一部無理由，依民事訴
    訟法第450條、第449條第1項、第79條，判決如主文。
中　　華　　民　　國　　96　　年　　3 　　月　　13　　日
　　　　  　　　　　民事第八庭
                        審判長法　官  吳景源
　　　　　　  　　　　　      法　官  鄭威莉
　　　　　　　  　　　　      法　官  滕允潔
正本係照原本作成。
如不服本判決，應於收受送達後20日內向本院提出上訴書狀，其
未表明上訴理由者，應於提出上訴後20日內向本院補提理由書狀
（均須按他造當事人之人數附繕本）上訴時應提出委任律師或具
有律師資格之人之委任狀；委任有律師資格者，另應附具律師資
格證書及釋明委任人與受任人有民事訴訟法第466條之1第1項但
書或第2項（詳附註）所定關係之釋明文書影本。
中　　華　　民　　國　　96　　年　　3 　　月　　13　　日
　　　　　　　　　　　　　　　書記官  林麗觀
附註：
民事訴訟法第466條之1（第1項、第2項）：
對於第二審判決上訴，上訴人應委任律師為訴訟代理人。但上訴
人或其他法定代理人具有律師資格者，不在此限。
上訴人之配偶、三親等內之血親、二親等內之姻親，或上訴人為
法人、中央或地方機關時，其所屬專任人員具有律師資格並經法
院認為適當者，亦得為第三審訴訟代理人。
